臺灣高雄地方法院刑事判決
110年度金訴字第201號
公  訴  人  臺灣高雄地方檢察署檢察官
被      告  賴姿靜



選任辯護人  涂榮廷律師            
上列被告因詐欺等案件，經檢察官提起公訴（110年度偵字第175
3號），被告於本院準備程序為有罪之陳述，經徵詢被告、檢察
官及辯護人之意見後，本院合議庭裁定由受命法官依簡式審判程
序審理，判決如下：
    主  文
賴姿靜犯三人以上共同詐欺取財罪，處有期徒刑陸月。
    事  實
一、賴姿靜於民國109年5、6月間，為貪圖「張雅婷-客服」承諾
    之薪資為提領金額的3％之報酬，基於參與犯罪組織犯意，參
    加與「張雅婷-客服」、「張智傑」、吳鎮宇（業經檢察官
    另行通緝中）就本案詐欺集團犯罪組織存續期間，與其他本
    案詐欺集團成年成員，所屬之3人以上，以實施詐術為手段
    ，具持續性、牟利性之結構性組織詐欺集團（下稱本案詐欺
    集團），基於縱使與「張雅婷-客服」、「張智傑」、吳鎮
    宇共同意圖為自己不法所有之3人以上犯詐欺取財、隱匿詐
    欺所得去向之洗錢，亦不違反其本意之不確定故意的犯意聯
    絡，同意擔任提領詐欺贓款之車手工作。先由本案詐欺集團
    不詳成員於109年6月11日某時許，撥打電話予江有忠，冒稱
    係其姪子，急需向江有忠借款，致江有忠因而陷於錯誤，於
    同日10時28分許，至高雄市仁武區農會八卦分部，臨櫃匯款
    新臺幣（下同）15萬元至賴姿靜名下向玉山銀行申辦之0000
    000000000號帳號，作為提供給本案詐欺集團使用之人頭帳
    戶中。得手後，賴姿靜聽從「張智傑」之指示，持上開玉山
    銀行帳戶存簿，於同日10時54分許，至高雄市○○區○○○路000
    號玉山銀行七賢分行，以臨櫃提款之方式，提領現金25萬元
    ，復於同日11時4分許，在該處以ATM領款之方式，提領現金
    5萬元(其中提領超過江有忠所匯15萬元部分，係陳進興遭詐
    騙所匯入款項，此部分賴姿靜業經臺灣屏東地方法院以110
    年度金簡字第3號判處有期徒刑1年，緩刑3年，並應向陳進
    興支付損害賠償確定)，賴姿靜再依照指示扣除其報酬8,000
    元後，於同日12時10分許，在高雄市苓雅區建民路、國治路
    口，將其餘款項29萬2,000元交予吳鎮宇，以此方法製造金
    流斷點，隱匿詐欺所得去向。嗣經江有忠發現遭騙後報警處
    理始循線查悉上情。
二、案經江有忠訴由高雄市政府警察局苓雅分局報請臺灣高雄地
    方檢察署檢察官偵查起訴。
    理  由
一、本件被告賴姿靜所犯均係死刑、無期徒刑、最輕本刑為3 年
    以上有期徒刑以外之罪，其於準備程序進行中就被訴事實均
    為有罪之陳述，經受命法官告知簡式審判程序之旨，並聽取
    當事人之意見後，本院合議庭認無不得或不宜改依簡式審判
    程序進行之情形，爰依刑事訴訟法第273 條之1第1 項、第2
    84 條之1 規定，經徵詢被告、檢察官及辯護人之意見後，
    本院合議庭裁定由受命法官獨任進行簡式審判程序。是本件
    證據調查依刑事訴訟法第273 條之2 規定，不受同法第159 
    條第1 項、第161 條之2 、第161 條之3 、第163 條之1 及
    第164 條至170 條規定之限制，合先敘明。
二、按組織犯罪防制條例第12條第1 項中段規定：「訊問證人之
    筆錄，以在檢察官或法官面前作成，並經踐行刑事訴訟法所
    定訊問證人之程序者為限，始得採為證據。」本案關於證人
    江有忠之警詢筆錄，既非在檢察官或法官面前作成，依上開
    規定，自不得採為被告犯組織犯罪防制條例罪名之證據，是
    本判決所引用證人江有忠之警詢筆錄，僅於認定被告犯加重
    詐欺罪、洗錢罪部分具有證據能力，先予指明。
三、上開犯罪事實，業據被告於警詢、偵訊及本院審理坦承不諱
    ，核與證人即被害人江有忠於警詢證述情節大致相符(警卷
    第12頁、第13頁)，復有被告玉山銀行帳戶交易明細（警卷
    第32頁）、客戶基本資料（警卷第33頁）、被告與「張智傑
    」LINE對話紀錄截圖（偵卷第65頁至第95頁）、被告提領款
    項監視器畫面（警卷第34頁至第36頁）、被告交付款項之監
    視器錄影畫面(警卷第37頁)在卷可佐。足認被告前揭任意性
    自白，核與卷內積極事證，均參核相符，洵堪採為論罪之基
    礎。是本案事證明確，被告上開犯行，堪以認定，均應依法
    論科。
四、論罪科刑：
(一)按共同正犯之成立，祇須具有犯意之聯絡及行為之分擔，既
    不問犯罪動機起於何人，亦不必每一階段犯行，均須參與，
    若共同實施犯罪行為之人，在共同意思範圍內，各自分擔犯
    罪行為之一部，相互利用他人之行為，以達其犯罪之目的，
    其成立不以全體均參與實施犯罪構成要件之行為為要件；參
    與犯罪構成要件之行為者，固為共同正犯；以自己共同犯罪
    之意思，參與犯罪構成要件以外之行為，或以自己共同犯罪
    之意思，事前同謀，而由其中一部分人實行犯罪之行為者，
    亦均應認為共同正犯，使之對於全部行為所發生之結果，負
    其責任。另共同正犯之意思聯絡，原不以數人間直接發生者
    為限，若有間接之聯絡者，亦包括在內，如甲分別邀約乙、
    丙犯罪，雖乙、丙間彼此並無直接之聯絡，亦無礙於其為共
    同正犯之成立（最高法院34年上字第862號、73年台上字第1
    886號、77年台上字第2135號判例要旨、92年度台上字第282
    4號判決意旨參照）。參以目前詐欺集團之犯罪型態，自架
    設跨國遠端遙控電話語音託撥及網路約定轉帳之國際詐騙電
    話機房平台，至刊登廣告、收購人頭帳戶、撥打電話實施詐
    騙、指定被害人匯款帳戶、自人頭帳戶提領款項、取贓分贓
    等階段，乃係需由多人縝密分工方能完成之集團性犯罪。查
    本案被告加入「張雅婷-客服」、「張智傑」、吳鎮宇所組
    成之詐欺集團，負責取款、提領贓款（俗稱車手），被告雖
    未自始至終參與各階段之犯行，但主觀上對該詐欺集團呈現
    細密之多人分工模式及彼此扮演不同角色、分擔相異工作而
    屬有牟利性之結構性組織等節，顯已有所預見，且其所參與
    者既係本件整體詐欺取財犯罪計畫不可或缺之重要環節，而
    被告與「張雅婷-客服」、「張智傑」、吳鎮宇及其他真實
    姓名年籍不詳之詐欺集團成員間，在合同意思範圍內，各自
    分擔本件犯罪行為之一部，彼此相互利用他人之行為，最終
    共同達成其等詐欺取財犯罪之目的，依前揭說明，被告自應
    就本件詐欺集團詐欺取財犯行所發生之結果，同負全責。
(二)次按洗錢防制法業於105年12月28日修正公布，於106年6月2
    8日生效施行。依修正後即現行洗錢防制法第2條第2款、第3
    條第1款規定，掩飾或隱匿最輕本刑6月以上有期徒刑以上之
    罪犯罪所得之本質、來源、去向、所在、所有權、處分權或
    其他權益者，即構成洗錢行為。是依修正後洗錢防制法，掩
    飾刑法第339條之4加重詐欺取財犯罪所得去向之行為，亦可
    構成洗錢罪。本案被告擔任車手收取如事實欄一之款項並依
    指示以交付予吳鎮宇方式掩飾、隱匿該次犯罪所得之去向，
    實已該當於掩飾、隱匿特定犯罪所得去向之要件。
(三)核被告如事實欄一所為，係犯洗錢防制法第14條第1 項之洗
    錢罪、刑法第339 條之4 第1 項第2 款之「三人以上共同犯
    之」詐欺取財罪、組織犯罪防制條例第3 條第1 項後段之參
    與犯罪組織罪。被告就事實欄一所為，與「張雅婷-客服」
    、「張智傑」、吳鎮宇及其他真實姓名年籍不詳之詐欺集團
    成員間，互有犯意聯絡及行為分擔，為共同正犯。又被告如
    事實欄一所為，係以一行為同時觸犯洗錢防制法第14條第1 
    項之洗錢罪、三人以上共同犯詐欺取財罪、組織犯罪防制條
    例第3 條第1 項後段之參與犯罪組織罪，為想像競合犯，依
    刑法第55條前段規定，從一重論以三人以上共同犯詐欺取財
    罪處斷。
(四)復按想像競合犯之處斷刑，本質上係「刑之合併」。其所謂
    從一重處斷，乃將想像競合犯組成之評價上數罪，合併為科
    刑一罪，其所對應之刑罰，亦合併其評價上數罪之數法定刑
    ，而為一個處斷刑。易言之，想像競合犯侵害數法益者皆成
    立犯罪，論罪時必須輕、重罪併舉論述，同時宣告所犯各罪
    名，包括各罪有無加重、減免其刑之情形，亦應說明論列，
    量刑時併衡酌輕罪部分量刑事由，評價始為充足，然後依刑
    法第55條前段規定「從一重處斷」，非謂對於其餘各罪可置
    而不論。因此，法院決定處斷刑時，雖以其中最重罪名之法
    定刑，做為裁量之準據，惟於裁量其輕重時，仍應將輕罪合
    併評價在內（最高法院108 年度台上字第4405號、第4408號
    刑事判決意旨參照）。查被告就本案犯行業已自白，已如前
    述，而依洗錢防制法第16條第2 項規定：「犯前二條之罪，
    在偵查或審判中自白者，減輕其刑。」、組織犯罪條例第8 
    條第1 項後段規定：「…偵查及審判中均自白者，減輕其刑
    」，故本件被告所犯洗錢罪、參與犯罪組織罪部分，依上開
    說明，應減輕其刑，而本件犯行均係從一重論處三人以上共
    同詐欺取財罪，是被告就本件想像競合輕罪得減刑部分，本
    院量刑時將併予審酌。
(五)按犯罪之情狀顯可憫恕，認科以最低刑度仍嫌過重者，得酌
    量減輕其刑，刑法第59條定有明文。所謂「顯可憫恕」，係
    指被告之犯行有情輕法重之情，客觀上足以引起一般人同情
    ，處以法定最低刑度仍失之過苛，尚堪憫恕之情形而言。而
    刑法第339 條之4 第1 項第2 款之三人以上共同詐欺取財罪
    ，其法定本刑為1 年以上7 年以下有期徒刑，而以三人以上
    共同詐欺取財之人，原因動機不一，犯罪情節未必相同，然
    此類犯行之法定最低本刑均屬一致，難謂盡符事理之平，於
    此情形，倘依其情狀處以適切徒刑，即足生懲儆之效，並可
    達防衛社會之目的者，自非不可依客觀之犯行與主觀之惡性
    兩者加以考量其情狀，是否存有足以憫恕之處，再適用刑法
    第59條規定酌量減輕其刑，以求個案裁判之量刑，能斟酌至
    當，符合比例原則。經查，本院審酌被告本案所提領現金分
    別為25萬元及5萬元，其中提領超過被害人江有忠所匯15萬
    元部分，係另一被害人陳進興遭詐騙所匯入款項，此部分被
    告業經臺灣屏東地方法院以110年度金簡字第3號審理，被告
    於該案與被害人陳進興達成調解，經該院判處被告有期徒刑
    1年，緩刑3年，並應向陳進興支付損害賠償確定，有該刑事
    判決書在卷可憑(偵卷第121頁至第128頁)，足認被告上開提
    領行為，分別有提領本案被害人江有忠及另案被害人陳進興
    遭詐騙所匯款項。而被告於本院審理時亦與被害人江有忠達
    成調解，並履行賠償完畢，有本院調解筆錄在卷可憑(院卷
    第97頁)。依向來實務見解固然認被告擔任車手同次提款有
    領到數個被害人遭詐騙匯入款項，仍應予以數罪併罰，然倘
    若程序上一併起訴，並由同一法院合併審理，若被告能與全
    部被害人達成和解，並賠償損害，同時被告符合刑法第74條
    緩刑條件時，實務上不乏予以同時宣告緩刑，使被告有自新
    機會。然本案因受理本案被害人江有忠及另案被害人陳進興
    報案之警察機關不同，以致調查及報請偵查之進度各有不同
    ，而經檢察官先後提起公訴。是本案審理時，另案被害人陳
    進興遭詐騙並經由被告同次提款部分，業經臺灣屏東地方法
    院以110年度金簡字第3號判處被告有期徒刑1年，緩刑3年，
    並應向陳進興支付損害賠償確定。以致本案宣判時，因已不
    符合刑法第74條未曾因故意犯罪受有期徒刑以上刑之宣告，
    或前因故意犯罪受有期徒刑以上刑之宣告，執行完畢或赦免
    後，五年以內未曾因故意犯罪受有期徒刑以上刑之宣告之條
    件，導致本案依法不能宣告緩刑。若本案對被告處以最低度
    法定刑即有期徒刑1 年之刑度，將導致前案所宣告之緩刑，
    符合刑法第75條必撤銷緩刑事由，而必定遭撤銷。然此係因
    被害人報案之警察機關不同，以致偵查進度不同，而先後提
    起公訴並先後判決，如此程度上不利益，並非可歸責於被告
    之事由。另考量被告係擔任車手同次提款有領到本案被害人
    江有忠及前案被害人陳進興遭詐騙所匯入款項之犯罪情狀，
    並考量上開一切情狀，認若對被告處以最低度法定刑即有期
    徒刑1 年之刑度，實有過苛之虞。是以，本院綜合上情，認
    為縱使科以最低刑度有期徒刑1 年，仍有情輕法重之虞，爰
    依刑法第59條規定酌減其刑。　　
(六)爰審酌被告正值青壯，不思循正常途徑賺取生活所需，竟圖
    謀非法所得，加入「張雅婷-客服」、「張智傑」、吳鎮宇
    所組成之詐欺集團，而為事實欄一之三人以上詐欺取財、參
    與犯罪組織、及洗錢等犯行，其負責擔任取款之車手，嚴重
    影響金融秩序，破壞社會互信基礎，助長詐騙犯罪歪風，並
    增加查緝犯罪及告訴人尋求救濟之困難，所為實屬不該，惟
    念其犯後坦承犯行，態度尚可，而被告就洗錢防制法、參與
    犯罪組織部分有自白斟酌減輕事由，且在該詐欺集團內擔任
    車手，參與犯罪程度較低，復衡量被告目前仍在大學就學中
    ，目前無業、未婚無子女（詳警詢筆錄受詢問人欄所載，及
    被告於本院審理所供），暨其犯罪之動機、目的、手段、所
    生損害及犯後已與被害人達成調解暨已履行賠償情形等一切
    具體情狀，量處如主文所示之刑。又被告所犯之刑法第339
    條之4之加重詐欺取財罪，其最重本刑為7年以下有期徒刑，
    已不符刑法第41條第1 項所定得易科罰金之要件，是本案之
    宣告刑雖為6 月以下有期徒刑，仍不得為易科罰金之諭知，
    併予指明。
五、末按行為人以一行為觸犯組織犯罪防制條例第3條第1項後段
    之參與犯罪組織罪，及刑法第339條之4第1項第2款之加重詐
    欺取財罪，依刑法第55條前段規定從一重之加重詐欺取財罪
    處斷而為科刑時，應視其行為之嚴重性、表現之危險性、對
    於未來行為之期待性，以及所採措施與預防矯治目的所需程
    度，於有預防矯治其社會危險性之必要，且符合比例原則之
    範圍內，由法院依組織犯罪防制條例第3條第3項規定，一併
    宣告刑前強制工作（最高法院108 年度臺上大字第2306號裁
    定意旨參照）。然司法院大法官於110 年12月10日公布釋字
    第812號解釋略以：106 年4月19日修正公布之組織犯罪防制
    條例第3條第3項規定「犯第1 項之罪者，應於刑之執行前，
    令入勞動場所，強制工作，其期間為3 年」，就受處分人之
    人身自由所為限制，違反憲法比例原則及憲法明顯區隔原則
    之要求，與憲法第8 條保障人身自由之意旨不符，應自本解
    釋公布之日起失其效力。準此，本案被告所犯組織犯罪防制
    條例第3條第1項後段之參與犯罪組織罪，揆諸前揭大法官解
    釋意旨，該條例第3條第3項強制工作之規定因與憲法保障人
    身自由之意旨不符，應自110 年12月10日失效，是以，本院
    自毋庸論述是否有依同條第3 項規定宣告被告刑前強制工作
    之必要，併此敘明。
六、關於被告犯洗錢罪之洗錢標的：按洗錢防制法第18條第1 項
    前段規定：「犯第14條之罪，其所移轉、變更、掩飾、隱匿
    、收受、取得、持有、使用之財物或財產上利益，沒收之」
    ；刑法第11條亦規定：「本法總則於其他法律有刑罰、保安
    處分或沒收之規定者，亦適用之。但其他法律有特別規定者
    ，不在此限」，故除洗錢防制法第18條第1 項前段所定洗錢
    標的沒收的特別規定外，其餘刑法第38條之1 第3 項之規定
    ，依據刑法第11條前段之規定，自得加以適用。另洗錢防制
    法第18條第1 項前段規定並無「不問屬於犯罪行為人與否」
    之要件（絕對義務沒收），當以屬於（按指實際管領）犯罪
    行為人者為限，始應（相對義務）沒收。查被告將自告訴人
    匯款15萬元，除扣除其報酬8,000元外，予以提領交付吳鎮
    宇，是所交付部分已難認係被告實際管領之款項，爰不予宣
    告沒收，至所取得8,000元部分，係屬洗錢之標的，揆諸前
    揭規定，本應依洗錢防制法第18條第1項前段規定沒收。然
    被告已與告訴人達成調解，並已賠償3萬元，有本院調解筆
    錄在卷可憑（院卷第97 頁），如就此部分再宣告沒收，恐
    有過苛之虞，爰依刑法第38條之2第2項規定，不予宣告沒收
    。　　
據上論斷，應依刑事訴訟法第273 條之1 第1 項、第284 條之1
、第299 條第1 項前段，組織犯罪防制條例第3 條第1 項後段，
洗錢防制法第14條第1 項，刑法第11條前段、第28條、第339 條
之4 第1項第2 款、第55條前段，刑法施行法第1 條之1 第1 項
，判決如主文。
本案經檢察官蕭琬頤提起公訴，檢察官葉容芳到庭執行職務。
中　　華　　民　　國　　111 　年　　4 　　月　　18　　日

                  刑事第九庭    法　官  陳俊宏
以上正本證明與原本無異。
如不服本判決應於收受送達後20日內向本院提出上訴書狀，並應
敘述具體理由；如未敘述上訴理由者，應於上訴期間屆滿後20日
內向本院補提理由書（均須按他造當事人之人數附繕本）「切勿
逕送上級法院」。
中　　華　　民　　國　　111 　年　　4 　　月　　18　　日
　　　　　　　　　　　　　　　　書記官  李佳玲 
附錄本案論罪科刑法條
中華民國刑法第339條之4
犯第 339 條詐欺罪而有下列情形之一者，處 1 年以上 7 年以
下有期徒刑，得併科 1 百萬元以下罰金：
一、冒用政府機關或公務員名義犯之。
二、三人以上共同犯之。
三、以廣播電視、電子通訊、網際網路或其他媒體等傳播工具，
    對公眾散布而犯之。前項之未遂犯罰之。
　　
組織犯罪防制條例第3 條第1 項
發起、主持、操縱或指揮犯罪組織者，處 3 年以上 10 年以下
有期徒刑，得併科新臺幣 1 億元以下罰金；參與者，處 6 月以
上 5 年以下有期徒刑，得併科新臺幣 1 千萬元以下罰金。但參
與情節輕微者，得減輕或免除其刑。　
　
洗錢防制法第14條第1項
有第二條各款所列洗錢行為者，處 7 年以下有期徒刑，併科新
臺幣 5 百萬元以下罰金。